臺灣臺北地方法院民事判決　　　　　　　　　　　　　　　九十二年度國字第五號
　　原　　　告　甲○○
　　訴訟代理人　鍾耀盛律師
　　被　　　告　臺北縣政府
　　法定代理人　癸○○
　　訴訟代理人　己○○
　　被　　　告　臺北縣深坑鄉公所
　　法定代理人　丁○○
　　訴訟代理人　辛○○
　　被　　　告　元順營造股份有限公司
　　法定代理人　戊○○
　　訴訟代理人　壬○
右當事人間請求國家賠償事件，本院於民國九十二年十二月二十六日言詞辯論終結，
判決如左：
    主      文
原告之訴及假執行之聲請均駁回。
訴訟費用由原告負擔。
    事      實
甲、原告方面：
一、聲明：
（一）被告臺北縣政府及被告臺北縣深坑鄉公所應連帶給付原告新臺幣（下同）二百
      十六萬七千六百三十二元，及自民國九十年九月十七日起至清償日止，按年息
      百分之五計算之利息；被告元順營造股份有限公司（下稱元順公司）應給付原
      告二百十六萬七千六百三十二元，及自九十年九月十七日起至清償日止，按年
      息百分之五計算之利息。
（二）前項給付於其中一被告已為給付時，其他被告就已給付之同一金額範圍內免為
      給付。
（三）願供擔保請准宣告假執行。
二、陳述：
（一）原告於九十年九月十六日下午六時三十分許，自住處騎乘機車欲前往上班途中
      ，行經臺北縣深坑鄉鄉，至萬世橋時，該路段突然塌陷，致原告摔落十多
      公尺深之溪床上而受重傷。
（二）系爭路段係屬公路法所規定「鄉道」，應由被告臺北縣政府負責管理及養護，
      被告臺北縣政府並將管理及養護工作委由被告臺北縣深坑鄉公所為之，故被告
      臺北縣政府及被告臺北縣深坑鄉公所同為系爭路段之管理機關。本件事故發生
      時，萬世橋下正由被告元順公司承攬工程，該公司施作大型箱涵阻礙溪水流通
      ，並因該工程造成路基不穩，當時納莉颱風來襲，帶來豐沛雨量，造成溪水湍
      急，被告臺北縣政府、臺北縣深坑鄉公所對於該工程施作，未盡防護之責，促
      使承包商及定作人須注意路基不穩之情形，進而採取防護措施，顯未盡管理責
      任，而其分別向被告臺北縣政府及被告臺北縣深坑鄉公所請求國家賠償遭拒，
      乃起訴請求該二被告負國家賠償責任。
（三）被告元順公司施作大型箱涵時，疏未注意維持溪水之流通，致使溪水無法順流
      沖刷路基，且該公司施工機具在雲鄉路來回行駛，更嚴重破壞路基，致納莉颱
      風來襲時，因水量大增而造成萬世橋與雲鄉路相連部分之道路塌陷，被告元順
      公司應負侵權行為損害賠償責任。
（四）被告臺北縣政府、臺北縣深坑鄉公所及元順公司應負之賠償責任，為不真正連
      帶債務，從而原告自得請求其賠償下列損害：
    １機車毀損：八千元。原告之機車因系爭事故而損害致不堪使用，原告自得請求
      賠償。
    ２喪失勞動能力：一百萬八千元。原告原擔任管理員，月薪二萬八千元，因系爭
      事故致無法工作，故請求賠償三年薪資計一百萬八千元。
    ３醫療費用：十五萬一千六百三十二元。原告因系爭事故而就醫，共支出之醫療
      費用十五萬一千六百三十二元，原告自得請求賠償。
    ４非財產上損害：一百萬元，系爭事故造成原告身體及精神上重大損害，原告請
      求精神賠償一百萬元。
    ５以上合計二百十六萬七千六百三十二元。
（五）對被告抗辯之陳述：
    １系爭路段屬聯絡鄉○村○○道路，且由被告深坑鄉公所於九十年間命名，自屬
      公路法所規定之「鄉道」。且系爭路段坐落於臺北縣深坑鄉升高坑升高坑小段
      九之一地號土地上，該土地屬中華民國所有，管理者為財政部國有財產局，並
      非私設道路；縱認該路段屬私有道路，惟因供公眾通行使用已達二十年以上，
      亦已因時效完成而有公共地役關係存在，故臺北縣政府為管理機關無誤。
    ２系爭事故發生時並無任何人員在現場指揮並阻止原告外出。
    ３被告元順公司施作之大型箱涵幾達溪水寬度，系爭事故發生時因納莉颱風大量
      降雨致溪水湍急，因大型箱涵所阻擋而沖刷路基，且該公司之工程車確有使用
      萬世橋通行，況該公司既早已知系爭路段有諸多損害，竟仍未加注意，被告元
      順公司顯未盡維護之責。
    ４系爭路段坍塌處於八十六年間即已出現斷裂等情事，被告臺北縣政府、臺北縣
      深坑鄉公所卻仍未為維護，且於納莉颱風來襲前亦不加巡查並預防修繕，致系
      爭事故發生，顯未盡管理之責。
三、證據：提出臺北縣政府消防局救護紀錄表、臺北縣深坑鄉公所拒絕賠償理由書、
    新聞稿、臺北縣深坑鄉公所函、刑事告訴狀、財政部國有財產局臺灣北區辦事處
    函、申請理賠名冊等件影本乙份、國家賠償請求書、收文單影本、臺北縣函文影
    本、證明書等件影本各二份、醫療單據影本十八紙、股份有限公司變更登記表抄
    錄本、
    聲請傳喚證人陳進平、簡佳聖，及聲請調閱雲鄉山莊管理委員會九十年九月十六
    日之監視錄影帶、臺北縣消防局九十年九月十六日十八時至十八時三十分間之通
    聯紀錄，聲請向臺北縣消防局函查九十年九月十六日十八時許之值班人員姓名，
    另聲請送臺北市土木技師公會鑑定系爭事故發生原因。
乙、被告方面：
壹、被告臺北縣政府方面：
一、聲明：
（一）原告之訴及其假執行之聲請均駁回。
（二）若受不利之判決，願供擔保免為假執行。
二、陳述：
　　系爭路段非公路法所規定之「鄉道」，被告並非設置及管理機關。
三、證據：提出深坑鄉公所函影本二份、臺北縣公路系統網路圖乙份、臺北縣自養鄉
    道○路基本資料表乙份為證。
貳、被告臺北縣深坑鄉公所方面：
一、聲明：
（一）原告之訴及其假執行之聲請均駁回。
（二）若受不利之判決，願供擔保免為假執行。
二、陳述：
（一）系爭路段為私人闢建之既成道路，並非屬鄉道，被告臺北縣深坑鄉公所並非管
      理機關。
（二）系爭路段塌陷係因納莉颱風之大量降水所致，屬天然災害，為不可抗力。
（三）系爭事故係因原告過失所致，與系爭路段塌陷無因果關係。若原告得請求賠償
      者，亦屬與有過失。
（四）門牌整編乃戶政機關管理方便，非判定是否為公有公共設施之依據。
（五）就原告請求賠償金額方面：
    １原告請求自九十年九月十七日起計算利息，於法無據。
    ２機車部分：該機車是否已達不堪使用及殘值，應以公證單位之鑑定為準。
    ３喪失勞動能力部分；原告薪資應以所得稅申報或勞保投保薪資為準，且原告未
      舉證喪失勞動能力三年。
    ４精神慰撫金方面：原告請求一百萬元，並不允當。
三、證據：提出中華電信臺灣北區分公司文山營運處發包工程施工協調會議記錄、深
    坑鄉納莉颱風災害應變中心通報單、委託購置土地代建房屋合約書、雲鄉山莊會
    議記錄、深坑鄉納莉颱風災害應變中心災情通報單、申請書等件影本各乙份、雲
    鄉山莊建築藍圖乙份、土地登記謄本、地籍圖等件影本各二份。
參、被告元順公司方面：
一、聲明：原告之訴及其假執行之聲請均駁回。
二、陳述：
（一）當時系爭路段坍塌時，原告騎乘機車未聽從現場指揮停下，致直衝入崩塌處而
      生系爭事故掉落溪谷。
（二）被告元順公司施作大型箱涵之地點為萬世橋下游、而系爭事故塌陷處為萬世橋
      上游，且施作之大型箱涵為中空狀箱體，況該工程施作無須開挖，對溪水流通
      影響甚微。
（三）系爭路段塌陷係因納莉颱風之大量降水所致，被告車輛鮮有使用萬世橋，原告
      主張並非事實。
（四）系爭路段塌陷處之路基於八十六年四月以前即已出現明顯斷裂、裂縫及路基遭
      掏空之情事，故坍塌與被告元順公司無關。
三、證據：提出系爭事故位置圖、大型箱涵示意圖各乙份、中央氣象局颱風警報發布
    概況表、臺灣省土木技師公會鑑定案件會勘紀錄表、納莉颱風現場駐守人員出勤
    證明書、交通部公路局第一區工程處函、工程合約書等件影本各乙份、氣象站逐
    日雨量資料影本二份、照片影本六張為證，並聲請傳喚證人乙○○、陳蔚西。
丙、本院依職權傳喚證人庚○○、丙○○。
    理      由
一、原告起訴主張：原告於九十年九月十六日下午六時三十分許，騎乘機車行經系爭
    路段時，因該路段突然塌陷，致原告摔落十多公尺深之溪床上而受重傷，被告臺
    北縣政府及被告臺北縣深坑鄉公所同為雲鄉路之管理機關，對該公共設施未盡管
    理之責；被告元順公司施作大型箱涵時，疏未注意維持溪水之流通，致使溪水無
    法順流而沖刷路基，且該公司施工機具在雲鄉路來回行駛，更嚴重破壞路基，致
    納莉颱風來襲時，因水量大增而造成系爭路段塌陷，爰分別依國家賠償法第三條
    第一項及民法第一百八十四條第一項前段，及不真正連帶之法律關係請求被告連
    帶賠償原告所受損害二百十六萬七千六百三十二元，及自九十年九月十七日起至
    清償日止，按年息百分之五計算之利息各情。
二、被告則以：系爭路段為私人闢建之既成道路，並非屬鄉道，被告臺北縣政府及臺
    北縣深坑鄉公所皆非管理機關；系爭路段塌陷係屬天然災害，為不可抗力；且系
    爭事故係因原告過失所致，亦與系爭路段塌陷無因果關係。而被告元順公司施作
    之大型箱涵對溪水流通影響甚小，況系爭路段於八十六年四月以前即已出現明顯
    斷裂、裂縫及路基遭掏空之情事，故其坍塌與被告元順公司無關。另若原告得請
    求賠償者，亦屬與有過失。此外，原告所要求之賠償金額亦值商榷，機車毀損及
    喪失勞動能力部分並未確實舉證，精神慰撫金部分則顯屬過高等語，資為抗辯。
三、原告起訴主張：原告於九十年九月十六日下午六時三十分許，自住處騎乘機車行
    經系爭路段時，因該路段突然塌陷，致原告摔落十多公尺深之溪床上而受傷，另
    被告元順公司於萬世橋下游施作大型箱涵等情，為兩造所不爭執，復有照片二十
    二張、臺北縣政府消防局救護紀錄表影本乙份、醫療單據影本八十七份在卷可稽
    ，堪認原告此部分之主張為真實，惟被告則以前開情詞置辯，是本件所應審酌者
    為：原告受傷的系爭地點是否屬公有公共設施，而得由原告依國家賠償法第三條
    之規定請求損害賠償？及被告臺北縣政府、臺北縣深坑鄉公所、元順公司就系爭
    工程之施工有無故意或過失而致原告受傷？
四、按「當事人主張有利於己之事實者，就其事實有舉證之責任。」民事訴訟法第二
    百七十七條本文定有明文。本件原告主張得依國家賠償法第三條請求被告臺北縣
    政府、臺北縣深坑鄉公所請求賠償，及依民法第一百八十四條第一項前段侵權行
    為之規定請求被告元順公司損害賠償，原告自應就其主張負有舉證之責。經查：
（一）原告不能舉證證明得依國家賠償法第三條請求被告臺北縣政府、臺北縣深坑鄉
      公所賠償損害：
    １按公有公共設施因設置或管理有欠缺，致人民生命、身體或財產受損害者，國
      家應負損害賠償責任，國家賠償法第三條第一項固定有明文。所謂公有公共設
      施之設置有欠缺，係指公共設施建造之初，即存有瑕疵而言；管理上有欠缺者
      ，係指公共設施建造後未妥善保管，怠為維修致該物發生瑕疵而言。又人民依
      上開規定請求國家賠償時，尚須人民之生命、身體或財產所受之損害，與公有
      公共設施之設置或管理之欠缺，具有相當因果關係，始足當之。原告主張被告
      臺北縣政府、臺北縣深坑鄉公所應依國家賠償法第三條第一項負賠償責任，自
      應就系爭路段為公共設施，而被告臺北縣政府、臺北縣深坑鄉公所為管理機關
      ，且該公有公共設施因設置或管理有欠缺，致人民生命、身體或財產受損害等
      事實負有舉證責任。
    ２查國家賠償法前開規定就何謂「公有公共設施」，並未設立法解釋，故其意義
      自應斟酌立法目的加以解釋。而國家賠償法第三條所規定之國家賠償責任性質
      ，係屬危險責任，並具社會保險之效果與機能，為保護人民權益，國家所設置
      管理之公共設施，如為供公共目的使用，國家所有者固屬之，但並不以國家所
      有者為限，即若非國家所有但為國家所管有，亦應屬之。故私有土地因借公眾
      通行而發生公用地役關係時，雖土地所有權人仍保有所有權，惟其所有權之行
      使，受到限制，不得違反供公眾通行之目的，國家並因該公用地役關係而取得
      該私有土地之管理權，此亦屬所謂公有公共設施，如設置或管理縱有欠缺，即
      有國家賠償法之適用，是被告臺北縣政府、臺北縣深坑鄉公所逕以系爭路段為
      私有，即抗辯非公有公共設施云云，尚非可採。
    ３如前所述，本院固認為只要供公共目的使用，而由國家設置管理者，即屬「公
      有公共設施」，並不以國家所有者為限，惟原告仍應就系爭路段屬公有公共設
      施乙節負舉證之責。查關於系爭路段之所在位置，原告固主張係坐落於臺北縣
      深坑鄉升高坑升高坑小段九之一地號土地上，屬中華民國所有，管理者為財政
      部國有財產局所有云云，然被告臺北縣政府、臺北縣深坑鄉公所皆抗辯該路段
      為私設道路，是原告前開主張既為被告臺北縣政府、臺北縣深坑鄉公所所否認
      ，原告復未能舉證以實其說，則系爭路段是否確係坐落原告主張之前開地號土
      地，即非無疑。又，原告雖另主張系爭路段縱係私有道路，亦為公路法第二條
      第五款所規定之「鄉道」，仍屬公共設施云云，惟查公路法所規定之「鄉道」
      ，依該法第四條規定本即係配合國家整體建設統籌規劃而有一定之制訂程序，
      而「鄉道」之制訂程序為須由縣（市○○路主管機關擬訂，報請中央公路主管
      機關核定。查被告臺北縣深坑鄉轄區中並無列管鄉道○路登記，有該鄉公所九
      十一年五月二十一日北縣深建字第０９１０００４５８４號函影本在卷可證，
      原告並不爭執該函形式上之真正，則系爭路段確非主管機關核定之「鄉道」，
      應堪認定。因此，系爭路段並非「鄉道」，自不能僅以道路段位於臺北縣深坑
      鄉轄區內，即認屬國家所設置管理，是原告就系爭路段為國家設置管理乙節，
      顯仍未盡舉證之責，故原告主張系爭路段為公有公共設施，即無足取。
    ４請求權人依據國家賠償法第三條第一項提起國家賠償之訴時，須向設置或管理
      機關請求，如其請求對象並非設置或管理機關時，其請求自無理由。按公路法
      第三條、第六條第二項本文及第二十六條第二項前段規定：「本法所稱公路主
      管機關：在中央為交通部；在直轄市為直轄市政府；在縣（市）為縣（市）政
      府」「縣道、鄉道由縣（市○○路主管機關管理。」、「縣道、鄉道之養護，
      由縣（市○○路主管機關辦理。」；另依臺灣省政府產業道路養護辦法第三條
      第三項有關產業道路之養護權責之規定，鄉鎮縣轄市及區公所應辦理事項養護
      計畫之擬訂、養護工作之執行、路籍基本資料之編製及道路動態登記等事項。
      又由臺灣省政府產業道路養護辦法第二條將「產業道路」限於「未依公路法管
      理之道路」，顯見公路法所規定之「公路」（「公路」包括國道、省道、縣道
      、鄉道○○○道路）與臺灣省政府產業道路養護辦法所規定之「產業道路」乃
      為截然不同且互斥之概念，故若屬臺北縣轄區鄉」，其管理養護機關
      即為被告臺北縣政府；若屬臺北縣深坑鄉轄區○○○○○道路」，即應由被告
      臺北縣深坑鄉公所養護。查本件原告係以系爭路段屬公路法所規定之「鄉道」
      為由起訴請求，原告主張被告臺北縣深坑鄉公所為管理養護機關，即與前述規
      定不合而不可採。況如前所述，系爭路段並非「鄉道」，故原告爰引公路法規
      定主張被告臺北縣政府為管理機關，亦不可採，更遑論有被告臺北縣政府有將
      管理養護工作委由被告臺北縣深坑鄉公所執行之情形。
    ５查系爭路段雖由被告臺北縣深坑鄉公所於九十年間命名為雲鄉路，然門牌整編
      乃戶政機關行政管理措施，本即不得做為認定是否為公有公共設施及其管理機
      關為何之依據，是原告主張系爭路段經被告臺北縣深坑鄉公所門牌整編，故被
      告臺北縣深坑鄉公所為管理機關云云，顯無理由。
    ６原告另主張被告臺北縣政府、臺北縣深坑鄉公所對於該被告元順公司之工程施
      作，未盡防護之責，促使承包商及定作人須注意路基不穩之情形，進而採取防
      護措施，以及系爭路段坍塌處於八十六年間即已發生斷裂，被告臺北縣政府、
      臺北縣深坑鄉公所卻仍未為維護，並於颱風來襲前預防修繕云云，惟如前所述
      ，本件原告並未能舉證被告臺北縣政府、臺北縣深坑鄉○○○○○路段之管理
      機關，其自未能舉證該二被告對系爭路段有何防護義務，是原告前開主張仍屬
      無據。
（二）原告不能舉證證明其得依民法第一百八十四條請求被告元順公司損害賠償：
    １查損害賠償之債，以有損害之發生及有責任原因之事實，並二者之間，有相當
      因果關係為成立要件，原告所主張損害賠償之債，如不合於此項成立要件者，
      即難謂有損害賠償請求權存在，故原告欲請求損害賠償者，自應舉證證明符合
      前開要件。
    ２原告主張被告元順公司施作大型箱涵時，疏未注意維持溪水之流通，且該公司
      施工機具在雲鄉路來回行駛，致納莉颱風來襲時，系爭路段塌陷，被告有過失
      云云，惟被告元順公司抗辯並無過失，且系爭路段塌陷與該公司無關等語，則
      原告主張既為被告元順公司所否認，自應舉證證明。惟查：就被告元順公司施
      作大型箱涵乙節，原告固提出現場施工照片為證，然該照片並無從證明被告元
      順公司有疏未注意維持溪水之流通之情事，且原告亦未舉證證明系爭路段坍塌
      是否與前開工程有相當因果關係存在，原告此部分之主張即不可採；就被告元
      順公司工程車於系爭路段行駛，原告亦提出照片為證，惟該照片仍未能證明系
      爭路段坍塌是否與前開工程車行駛有相當因果關係存在，原告此部分之主張亦
      不可採。
    ３再者，依據民法第一百八十四條規定，請求法人負擔侵權行為責任者，係以下
      列要件為前提：(1)須為法人董事或其他有代表權人或受僱人之行為，(2)須因執
      行職務而受損害，(3)必須符合一般侵權行為之要件。以上請求權發生所須具備
      之特別要件，根據舉證責任分配之法則，均應由主張權利存在之當事人負責舉
      證（參照最高法院四十八年台上字第八八七號判例）。若不能證明其損害出自
      法人董事、其他有代表權之人或受僱人執行職務行為所致，即無依據前述法條
      規定請求法人賠償之餘地。本件原告就其所主張之侵權行為，既經表明係以民
      法第一百八十四條規定為其請求依據，然未舉證被告公司何人員有此過失侵權
      行為之情節，其既未具體主張被告公司究竟何人實施侵害行為，遑論就此盡其
      舉證責任。根據上述說明，本件請求在法律上即屬無從准許。
五、綜上所述，本件原告未能舉證證明系爭路段為公有公共設施及被告臺北縣政府、
    臺北縣深坑鄉公所為設置或管理機關，亦未能舉證被告元順公司具有責任原因及
    該公司何人實施侵害行為，故原告主張分別依國家賠償法第三條第一項、民法第
    一百八十四條第一項前段，請求被告依不真正連帶債務之法律關係連帶賠償原告
    所受損害二百十六萬七千六百三十二元，及自九十年九月十七日起至清償日止，
    按年息百分之五計算之利息，為無理由，應予駁回。原告之訴既經駁回，則其假
    執行之聲請，亦失所附麗，應併予駁回。
六、本件事證已臻明確，原告聲請調閱雲鄉山莊管理委員會九十年九月十六日之監視
    錄影帶、臺北縣消防局九十年九月十六日十八時至十八時三十分間之通聯紀錄，
    聲請向臺北縣消防局函查九十年九月十六日十八時許之值班人員姓名，另聲請送
    臺北市土木技師公會鑑定系爭事故發生原因及兩造其餘攻擊防禦方法併所提證據
    ，經核均與判決結果無影響，自無庸加以調查及論述之必要，附此敘明。
七、據上論結，本件原告之訴為無理由，依民事訴訟法第七十八條，判決如主文。
中　　　華　　　民　　　國　　九十三　　年　　　一　　　月　　十六　　　日
                                  民事第六庭  法  官    詹駿鴻
正本係照原本作成
如對本判決上訴，須於判決送達後廿日內向本院提出上訴狀
中　　　華　　　民　　　國　　九十三　　年　　　一　　　月　　 十六 　　日
                                              書記官    官碧玲
